---
title: "状態空間モデルを用いた効果推定方法の比較"
author: "tatamiya"
date: "2023-10-07"
output:
  pdf_document:
    latex_engine: xelatex
mainfont: Hiragino Kaku Gothic Pro
---

```{r setup, include=FALSE}
knitr::opts_chunk$set(echo = TRUE)
library(dplyr)
library(ggplot2)
library(KFAS)
library(CausalImpact)
```

# 結論

|種類|共変量なし|共変量あり|
|--|--|--|
|平滑化推定値|0.143|0.0819|
|Out-of-sample 予測値|0.180|0.0783|


Causal Impact: 0.0745

# Data Loading

```{r}
set.seed(1)
x1 <- 100 + arima.sim(model=list(ar=0.999), n=100)
y_0 <- 1.2 * x1 + rnorm(100)
y_1 <- y_0
y_1[71:100] <- y_1[71:100] + rnorm(30, 10,2)

time.points <- seq.Date(as.Date("2014-01-01"), by=1, length.out=100)
post_start_date <- as.Date("2014-03-12")

data<-data.frame(day=time.points, y1=y_1, y0=y_0, x1=x1)
data<- data %>% mutate(is_post=case_when(day>=post_start_date~1, .default = 0))

p <- ggplot(data=data) +
  geom_line(aes(x=day, y=y0, color="y0")) +
  geom_line(aes(x=day, y=y1, color="y1")) + 
  geom_line(aes(x=day, y=x1, color="x1")) +
  geom_vline(xintercept=post_start_date, linetype='dashed')
print(p)
```

```{r}
data_pre <- data %>% filter(day<post_start_date)
data_post <- data %>% filter(day>=post_start_date)
```

# 1. 介入フラグを用いた回帰（smoothed states）

```{r}
model1 <- SSModel(y1 ~ SSMtrend(degree = 1, Q = NA) + 
                   SSMregression(~is_post, Q=NA)
                 , data=data, H=NA)

fit1 <- fitSSM(model1, numeric(3), method="BFGS")
```

## 予測（全成分）

```{r}
pred1_all <- predict(fit1$model, states="all", interval="prediction", level=0.95)

data1_all <- data %>% mutate(pred=pred1_all[,1], lwr=pred1_all[,2], upr=pred1_all[,3])

p <- ggplot(data1_all) +
  geom_line(aes(x=day, y=y1), color="black") + 
  geom_line(aes(x=day, y=pred), color="blue", linetype="dashed") + 
  geom_ribbon(aes(x = day, ymin = lwr, ymax = upr),
            fill = "blue", alpha = 0.5)+
  geom_vline(xintercept=post_start_date, linetype='dashed')
print(p)
```

## 予測（トレンド）

```{r}
pred1_trend <- predict(fit1$model, states="trend", interval="confidence", level=0.95)

data1_trend <- data %>% mutate(pred=pred1_trend[,1], lwr=pred1_trend[,2], upr=pred1_trend[,3])

p <- ggplot(data1_trend) +
  geom_line(aes(x=day, y=y1), color="black") + 
  geom_line(aes(x=day, y=y0), color="black", linetype="dashed") + 
  geom_line(aes(x=day, y=pred), color="blue", linetype="dashed") + 
  geom_vline(xintercept=post_start_date, linetype='dashed')+
  geom_ribbon(aes(x = day, ymin = lwr, ymax = upr),
            fill = "blue", alpha = 0.5)
print(p)
```

## 介入効果の推定

### 介入フラグなしの仮想予測値との差

```{r}
data1_cf <- data1_trend %>% 
  mutate(pred_lift=y1 - pred, actual_lift=y1-y0) %>%
  mutate(ymin=pred_lift - (pred - lwr), ymax=pred_lift+(upr-pred))

p <- ggplot(data1_cf) +
  geom_line(aes(x=day, y=actual_lift), color="black") + 
  geom_line(aes(x=day, y=pred_lift), color="blue", linetype="dashed") + 
  geom_vline(xintercept=post_start_date, linetype='dashed')+
  geom_ribbon(aes(x = day, ymin = ymin, ymax = ymax),
            fill = "blue", alpha = 0.5)
print(p)
```

MAPE

```{r}
data1_ape_cf <- data1_cf %>%
  filter(day>=post_start_date) %>%
  mutate(ape=abs(actual_lift - pred_lift) / actual_lift)

mape1_cf <- mean(data1_ape_cf$ape)
print(mape1_cf)
```

### 介入フラグによる寄与

```{r}
pred1_reg <- predict(fit1$model, states="regression", interval="confidence", level=0.95)

data1_reg <- data %>%
  mutate(pred=pred1_reg[,1], lwr=pred1_reg[,2], upr=pred1_reg[,3]) %>%
  mutate(actual_lift=y1-y0)


p <- ggplot(data1_reg) +
  geom_line(aes(x=day, y=pred), color="blue", linetype="dashed") + 
  geom_vline(xintercept=post_start_date, linetype='dashed')+
  geom_line(aes(x=day, y=actual_lift), color="black") + 
  geom_ribbon(aes(x = day, ymin = lwr, ymax = upr),
            fill = "blue", alpha = 0.5)
print(p)
```

MAPE

```{r}
data1_ape <- data1_reg %>%
  filter(day>=post_start_date) %>%
  mutate(ape=abs(actual_lift - pred) / actual_lift)

mape1 <- mean(data1_ape$ape)
print(mape1)
```


# 2. 介入フラグ＋外部変数による回帰 (smoothed state)

```{r}
model2 <- SSModel(y1 ~ SSMtrend(degree = 1, Q = NA) + 
                   SSMregression(~x1 + is_post, Q=NA)
                 , data=data, H=NA)

fit2 <- fitSSM(model2, numeric(3), method="BFGS")
```

## 予測（全成分）

```{r}
pred2_all <- predict(fit2$model, states="all", interval="prediction", level=0.95)

data2_all <- data %>% mutate(pred=pred2_all[,1], lwr=pred2_all[,2], upr=pred2_all[,3])

p <- ggplot(data2_all) +
  geom_line(aes(x=day, y=y1), color="black") + 
  geom_line(aes(x=day, y=pred), color="blue", linetype="dashed") + 
  geom_ribbon(aes(x = day, ymin = lwr, ymax = upr),
            fill = "blue", alpha = 0.5)+
  geom_vline(xintercept=post_start_date, linetype='dashed')
print(p)
```

## 予測（トレンド + 共変量による回帰）

```{r}
pred2_trend <- predict(fit2$model, states=c(1, 3), interval="confidence", level=0.95)

data2_trend <- data %>% mutate(pred=pred2_trend[,1], lwr=pred2_trend[,2], upr=pred2_trend[,3])

p <- ggplot(data2_trend) +
  geom_line(aes(x=day, y=y1), color="black") + 
  geom_line(aes(x=day, y=y0), color="black", linetype="dashed") + 
  geom_line(aes(x=day, y=pred), color="blue", linetype="dashed") + 
  geom_vline(xintercept=post_start_date, linetype='dashed')+
  geom_ribbon(aes(x = day, ymin = lwr, ymax = upr),
            fill = "blue", alpha = 0.5)
print(p)
```

## 介入効果の推定

### 介入なしとの仮想予測値との比較

```{r}
data2_cf <- data2_trend %>% 
  mutate(pred_lift=y1 - pred, actual_lift=y1-y0) %>%
  mutate(ymin=pred_lift - (pred - lwr), ymax=pred_lift+(upr-pred))

p <- ggplot(data2_cf) +
  geom_line(aes(x=day, y=actual_lift), color="black") + 
  geom_line(aes(x=day, y=pred_lift), color="blue", linetype="dashed") + 
  geom_vline(xintercept=post_start_date, linetype='dashed')+
  geom_ribbon(aes(x = day, ymin = ymin, ymax = ymax),
            fill = "blue", alpha = 0.5)
print(p)
```

MAPE

```{r}
data2_ape_cf <- data2_cf %>%
  filter(day>=post_start_date) %>%
  mutate(ape=abs(actual_lift - pred_lift) / actual_lift)

mape2_cf <- mean(data2_ape_cf$ape)
print(mape2_cf)
```

### 介入フラグによる寄与

```{r}
pred2_reg <- predict(fit2$model, states=2, interval="confidence", level=0.95)

data2_reg <- data %>%
  mutate(pred=pred2_reg[,1], lwr=pred2_reg[,2], upr=pred2_reg[,3]) %>%
  mutate(actual_lift=y1-y0)


p <- ggplot(data2_reg) +
  geom_line(aes(x=day, y=pred), color="blue", linetype="dashed") + 
  geom_vline(xintercept=post_start_date, linetype='dashed')+
  geom_line(aes(x=day, y=actual_lift), color="black") + 
  geom_ribbon(aes(x = day, ymin = lwr, ymax = upr),
            fill = "blue", alpha = 0.5)
print(p)
```
MAPE

```{r}
data2_ape <- data2_reg %>%
  filter(day>=post_start_date) %>%
  mutate(ape=abs(actual_lift - pred) / actual_lift)

mape2 <- mean(data2_ape$ape)
print(mape2)
```

# 3. Out-of-sample 予測値からの推定（共変量なし）


```{r}
model3 <- SSModel(y1 ~ SSMtrend(degree = 1, Q = NA),
                 data=data_pre, H=NA)

fit3 <- fitSSM(model3, numeric(2), method="BFGS")
```

## 予測（全成分）

```{r}
pred3_all_pre <- predict(fit3$model, states="all", interval="prediction", level=0.95)
pred3_all_post <- predict(fit3$model, states="all", interval="prediction", n.ahead = 30, level=0.95)

data3_all <- data %>%
  mutate(pred=c(pred3_all_pre[,1], pred3_all_post[,1]),
         lwr=c(pred3_all_pre[,2], pred3_all_post[,2]),
         upr=c(pred3_all_pre[,3], pred3_all_post[,3]))

p <- ggplot(data3_all) +
  geom_line(aes(x=day, y=y1), color="black") + 
  geom_line(aes(x=day, y=y0), color="black", linetype="dashed") + 
  geom_line(aes(x=day, y=pred), color="blue", linetype="dashed") + 
  geom_vline(xintercept=post_start_date, linetype='dashed')+
  geom_ribbon(aes(x = day, ymin = lwr, ymax = upr),
            fill = "blue", alpha = 0.5)
print(p)
```

## 介入効果の推定

### 介入なしの仮想予測値との差分

```{r}
data3_effect <- data3_all %>%
  mutate(pred_lift=y1 - pred, actual_lift=y1-y0) %>%
  mutate(ymin = pred_lift - (pred-lwr), ymax=pred_lift + (upr-pred))


p <- ggplot(data3_effect) +
  geom_line(aes(x=day, y=pred_lift), color="blue", linetype="dashed") + 
  geom_vline(xintercept=post_start_date, linetype='dashed')+
  geom_line(aes(x=day, y=actual_lift), color="black") + 
  geom_ribbon(aes(x = day, ymin = ymin, ymax = ymax),
            fill = "blue", alpha = 0.5)
print(p)
```

MAPE

```{r}
data3_ape <- data3_effect %>%
  filter(day>=post_start_date) %>%
  mutate(ape=abs(actual_lift - pred_lift) / actual_lift)

mape3 <- mean(data3_ape$ape)
print(mape3)
```


# 4. Out-of-sample 予測値からの推定（共変量あり）

```{r}
model4 <- SSModel(y1 ~ SSMtrend(degree = 1, Q = NA)+
                   SSMregression(~x1, Q=NA),
                 data=data_pre, H=NA)

fit4 <- fitSSM(model4, numeric(3), method="BFGS")
```

## 予測（全成分）

```{r}
pred4_all_pre <- predict(fit4$model, states="all", interval="prediction", level=0.95)

newdata4 <- SSModel(rep(NA, length(data_post$x1)) ~ SSMtrend(degree = 1, Q=fit4$model$Q[4])+
                   SSMregression(~data_post$x1, Q=fit4$model$Q[1]), H=fit4$model$H
                 )
pred4_all_post <- predict(fit4$model, states="all", interval="prediction", newdata = newdata4, level=0.95)

data4_all <- data %>%
  mutate(pred=c(pred4_all_pre[,1], pred4_all_post[,1]),
         lwr=c(pred4_all_pre[,2], pred4_all_post[,2]),
         upr=c(pred4_all_pre[,3], pred4_all_post[,3]))

p <- ggplot(data4_all) +
  geom_line(aes(x=day, y=y1), color="black") + 
  geom_line(aes(x=day, y=y0), color="black", linetype="dashed") + 
  geom_line(aes(x=day, y=pred), color="blue", linetype="dashed") + 
  geom_vline(xintercept=post_start_date, linetype='dashed')+
  geom_ribbon(aes(x = day, ymin = lwr, ymax = upr),
            fill = "blue", alpha = 0.5)
print(p)
```

## 介入効果の推定

### 介入なしの仮想予測値との差

```{r}
data4_effect <- data4_all %>%
  mutate(pred_lift=y1 - pred, actual_lift=y1-y0) %>%
  mutate(ymin = pred_lift - (pred-lwr), ymax=pred_lift + (upr-pred))


p <- ggplot(data4_effect) +
  geom_line(aes(x=day, y=pred_lift), color="blue", linetype="dashed") + 
  geom_vline(xintercept=post_start_date, linetype='dashed')+
  geom_line(aes(x=day, y=actual_lift), color="black") + 
  geom_ribbon(aes(x = day, ymin = ymin, ymax = ymax),
            fill = "blue", alpha = 0.5)
print(p)
```

MAPE

```{r}
data4_ape <- data4_effect %>%
  filter(day>=post_start_date) %>%
  mutate(ape=abs(actual_lift - pred_lift) / actual_lift)

mape4 <- mean(data4_ape$ape)
print(mape4)
```

# 5. Causal Impact

```{r}
data4 <- zoo(cbind(y=data$y1, x1=data$x1), data$day)

pre.period <- as.Date(c("2014-01-01", "2014-03-11"))
post.period <- as.Date(c("2014-03-12", "2014-04-10"))

impact <- CausalImpact(data4, pre.period, post.period)
plot(impact)
```

MAPE

```{r}
summary(impact)
```

```{r}
tail(impact$series)

impact_lift <- data %>% 
  mutate(
    actual_lift=y1 - y0,
           pred_lift=impact$series$point.effect,
           pred_lift_lwr=impact$series$point.effect.lower,
           pred_lift_upr=impact$series$point.effect.upper
           ) %>%
  filter(day>=post_start_date) %>%
  mutate(ape=abs(actual_lift - pred_lift) / actual_lift)

mape5 <- mean(impact_lift$ape)
print(mape5)
```
# 参考： ローカル線形トレンドモデル

```{r}
model5 <- SSModel(y1 ~ SSMtrend(degree = 2, Q = c(list(NA),list(NA)))+
                   SSMregression(~x1, Q=NA),
                 data=data_pre, H=NA)

fit5 <- fitSSM(model5, numeric(4), method="BFGS")
```

## 予測（全成分）

```{r}
pred5_all_pre <- predict(fit5$model, states="all", interval="prediction", level=0.95)

dim(fit5$model$Q)
dim(array(fit5$model$Q[2:3,2:3,1], dim=c(2,2,1)))

Q <- array(fit5$model$Q[2:3,2:3,1], dim=c(2,2,1))
newdata5 <- SSModel(rep(NA, length(data_post$x1)) ~ SSMtrend(degree = 2, Q=c(list(Q[1]), list(Q[4])))+
                   SSMregression(~data_post$x1, Q=fit5$model$Q[1]), H=fit5$model$H
                 )
pred5_all_post <- predict(fit5$model, states="all", interval="prediction", newdata = newdata5, level=0.95)

data5_all <- data %>%
  mutate(pred=c(pred5_all_pre[,1], pred5_all_post[,1]),
         lwr=c(pred5_all_pre[,2], pred5_all_post[,2]),
         upr=c(pred5_all_pre[,3], pred5_all_post[,3]))

p <- ggplot(data5_all) +
  geom_line(aes(x=day, y=y1), color="black") + 
  geom_line(aes(x=day, y=y0), color="black", linetype="dashed") + 
  geom_line(aes(x=day, y=pred), color="blue", linetype="dashed") + 
  geom_vline(xintercept=post_start_date, linetype='dashed')+
  geom_ribbon(aes(x = day, ymin = lwr, ymax = upr),
            fill = "blue", alpha = 0.5)
print(p)
```

## 介入効果の推定

### 介入なしの仮想予測値との差

```{r}
data5_effect <- data5_all %>%
  mutate(pred_lift=y1 - pred, actual_lift=y1-y0) %>%
  mutate(ymin = pred_lift - (pred-lwr), ymax=pred_lift + (upr-pred))


p <- ggplot(data5_effect) +
  geom_line(aes(x=day, y=pred_lift), color="blue", linetype="dashed") + 
  geom_vline(xintercept=post_start_date, linetype='dashed')+
  geom_line(aes(x=day, y=actual_lift), color="black") + 
  geom_ribbon(aes(x = day, ymin = ymin, ymax = ymax),
            fill = "blue", alpha = 0.5)
print(p)
```

MAPE

```{r}
data5_ape <- data5_effect %>%
  filter(day>=post_start_date) %>%
  mutate(ape=abs(actual_lift - pred_lift) / actual_lift)

mape5 <- mean(data5_ape$ape)
print(mape5)
```

